【裁判字號】    98,婚,58
【裁判日期】    980810
【裁判案由】    離婚
【裁判全文】
臺灣臺南地方法院民事判決               98年度婚字第58號
原      告  甲○○
訴訟代理人  徐朝琴律師
被      告  乙○○
上列當事人間請求離婚事件，經本院於民國98年7月27日言詞辯
論終結，判決如下：
    主      文
准原告與被告離婚。
訴訟費用新臺幣仟元由被告負擔。
    事實及理由
壹、程序方面：
一、按臺灣地區人民與大陸地區人民間之民事事件，除本條例另
    有規定外，適用臺灣地區之法律；判決離婚之事由，依臺灣
    地區之法律，臺灣地區與大陸地區人民關係條例第41條第1
    項、第52條第2項分別定有明文。查原告係臺灣人民，被告
    則為大陸人民，有原告所提戶籍謄本附卷可稽，則本件離婚
    事件自應適用我國法律，先此敘明。
二、又被告經合法通知，未於言詞辯論期日到場，核無民事訴訟
    法第386條所列各款情形，爰依原告聲請由其一造辯論而為
    判決。
貳、實體方面：
一、原告主張：
(一)被告與原告係於民國87年9月29日經媒人介紹在中華人民共和
  國湖南省公證處公證結婚，此有中華人民共和國湖南省公證處
  湘長政婚字第8398號結婚公證書影本可稽，並經原告於87年11
  月10日向所在之台南縣永康市戶政事務所為結婚登記，嗣被告
  於88年1月17日經申請入境來台與原告同住，在台期間，原告
  無不用心經營兩造婚姻生活，每個月均會給被告新台幣 (下同
  )1 萬元零用金，然被告非但不願照顧家庭料理日常事務，甚
  至一天到晚均外出到處遊蕩，88年7月4日並藉口思鄉情切，欲
  返鄉探親，自此即音訊全無，原告雖循當地友人欲尋被告返台
  ，惟迄今均毫無回音。
(二)按夫妻有難以維持婚姻之重大事由者，夫妻之一方得請求離婚
  ，民法第1052條第2項定有明文，而民法增列此項離婚事由之
  概括規定，其目的在使夫妻請求裁判離婚之事由較富彈性，蓋
  婚姻乃一男一女為組識家庭、共同生活為目的，是夫妻間發生
  足使婚姻難以維持之重大事由者，雖不符合該條第一項所列各
  款情形，亦得依該法條第二項訴請離婚。而夫妻之間雖非必朝
  夕相處，惟亦需經常聯繫，互相扶持照顧，否則僅徒具夫妻之
  名，難期共同追求幸福美滿婚姻生活，當認為有難以維持婚姻
  之重大事由，是於夫妻長期分居二地，亦未保持聯繫之情形，
  即難認其能維持良好婚姻生活，而於海峽兩岸婚姻之情形，夫
  妻二人因生長背景不同、生活習慣各異，更須長久時間之認識
  、調適，方能建立起共同生活之模式，而謀求婚姻生活之美滿
  ，故兩岸婚姻之配偶，若有久未同居之情事，甚且一方已有不
  欲維持婚姻之意念，當難期其能共同追求幸福婚姻生活，而足
  以認定其婚姻生活難以維持。
(三)查原告隻身在台，本即孤苦無依，原思晚年娶妻得以安享天年
  ，然被告行為實屬可惡，自88年7月4日離境返鄉探親時起，迄
  今仍不願回台與原告同居，惡意離棄原告至今，致兩造無法繼
  續經營家庭生活，因兩造之共同生活已不存在，且時間長久，
  足徵該分居已對兩造之思想觀念及生活習慣造成差距日大之影
  響，客觀上維持婚姻亦有重大困難，不論何人處於相同之境況
  ，均將喪失維持婚姻之意願，實難期兩造能共同追求幸福美滿
  之婚姻生活，自無強求兩造繼續維持夫妻名份之必要，是兩造
  間確有難以維持婚姻之重大事由存在，雙方共同生活的婚姻目
  的已經不能達成，從而，原告爰依上開民法之規定，請求准許
  離婚。
(四)聲明：請准原告與被告離婚。
二、被告未於言詞辯論期日到場，惟據其提出書狀所為之聲明、
    陳述略以：
(一)當初介紹被告的唐先生跟被告說，原告沒有結過婚，有房有退
  休金，而且說百年以後原告不在，被告還可享受國家補貼金養
  老，但被告認為被告不是想原告的錢，而是只圖原告下半輩子
  對被告好。被告於西元1998年底（民國87年）到台灣探親，在
  台灣的那段日子，被告一心想把家庭搞好，辛勤的勞動，繁忙
  的家務，都是被告在做。而原告從早上8點到4、5點鐘打完麻
  將回來，被告有時還跟原告做按摩，但不管被告做得多好，原
  告都不滿足。被告有時外出散步，原告躲在涼台上看，不許被
  告和別人交談，那怕被告打一個電話，原告都要問；被告在台
  灣的那段時間，原告總共只有在家陪兩天沒打牌，被告就整天
  在家做家務。後來被告跟原告說，讓被告出去做點事，原告同
  意。可是原告不放心，就不給被告每個月的1萬元生活費，因
  而被告總共只拿過一個月的生活費，在做事期間，被告每天把
  家裡飯菜都弄好，只等原告吃，連原告的朋友張康明都說：「
  你太太這樣好，你每天又不在家，只管自己玩，你要不得。」
  原告不讓朋友講，後來連朋友都不理。
(二)跟原告生活這段期間，被告的生活不習慣，且台灣又熱，原告
  晚上不吹電扇，且沒蚊香，由蚊子咬，在這種情況下，被告提
  議回大陸，過了熱天再到台灣去，同時回來時，被告跟原告講
  ，要原告辦好下次去台灣的證件，原告騙被告說不行。自從被
  告回大陸後，被告有跟原告通信、通電話。有好幾次通電話，
  原告接了電話就掛掉，有好幾次被告託湖南老鄉帶禮品給原告
  ，原告也沒回信，特別氣憤的是，被告大陸的福利房，非得要
  丈夫那邊證明才能享受，被告寫了好多信，打了好多電話給原
  告，但原告就是不理會。在這種情況下，被告都沒有記恨，還
  是一樣寫信關心原告。可是原告這十年裡，從沒關心過被告，
  沒盡一點丈夫的責任，從沒寫過信或打電話。被告好幾次跟原
  告說：「你這樣拖不是辦法，有什麼問題好好溝通，要不然你
  來大陸，我可熱情接待，要不你跟我辦好去台灣的通行證。」
  原告說怕被告到了台灣而跑掉，又說要幾十萬元當擔保，所以
  原告一直拖到現，真是惡人先告狀。
(三)原告每月可獲38,000元，但從來沒有寄過一份錢給被告，那怕
  被告到台灣探親，從長沙到深圳的路費都是被告自己出的，還
  帶了好多東西；從經濟來講，被告沒要原告給，從感情講，被
  告付出了，到頭來還是感情上的傷痛、經濟上的付出。接到鈞
  院文件後，關於原告要離婚，被告在大陸聲請過，他們說要被
  告先出1萬元再辦，被告沒經濟收入，所以沒辦，這次原告提
  出來了，被告認為原告騙法官，不講實情，被告要求鈞院跟被
  告辦理去台灣的手續，被告跟原告面對面交談，要不然請法官
  來長沙一起解決，被告熱情接待。這十年原告一直在騙被告，
  到如今被告的東西都在台灣，原告提起離婚，被告不會同意。
(四)聲明：原告之訴駁回。
三、得心證之理由：
(一)查原告主張兩造於民國87年9月29日結婚，婚姻關係現仍存續
  中之事實，此有原告所提戶籍謄本、中華人民共和國結婚證、
  結婚登記證、中華人民共和國湖南省公證處公證書、財團法人
  海峽交流基金會證明書各1件為證，並經本院向台南縣永康市
  戶政事務所調取兩造結婚登記之結婚登記申請書、及經中華人
  民共和國湖南省公證處公證，並經財團法人海峽交流基金會證
  明之結婚公證書供參，有該事務所97年12月16日南縣永戶字第
  0970004449號函在卷可按，此一事實自堪信為真實。原告次主
  張被告於88年1月17日經申請入境來台，與伊同住，在台期間
  ，伊每月均會給被告1萬元零用金，然被告非但不照顧家庭料
  理日常事務，甚至一天到晚外出到處遊蕩，88年7月4日並藉口
  思鄉情切，返鄉探親，自此即音訊全無，棄伊於不顧等語，惟
  此為被告所否認，並辯以：其於87年到台灣探親，在台灣的日
  子，其辛勤勞動，繁忙家務都是其在做，但不管其做得多好，
  原告都不滿足，且其總共只拿過原告一個月的生活費；跟原告
  生活期間，其因生活不習慣，而提議回大陸，過了熱天再到台
  灣，之後原告騙說無法辦好探親的證件；其回大陸後，有跟原
  告通信、通電話；有好幾次通電話，原告接了電話就掛掉，有
  好幾次託湖南老鄉帶禮品給原告，原告也沒回信，反而原告這
  十年裡，從沒關心過其，沒寫過信或打電話；原告每月可獲38
  ,000 元，但從來沒有寄過一份錢給被告，其到台灣探親，路
  費都是其自己出的等語；查被告於婚後，曾於88年1月17日入
  境與原告同住，嗣於88年7月4日出境，此後即未再有入出境資
  料，此有內政部入出國及移民署97年12月30日移署出停泰字第
  09711358990號函所附被告入出境資料附卷可參，是被告長期
  未入境與原告同住，堪以認定；而兩造就伊等同住期間及分住
  期間有無聯繫等情，所述迥然有異，然原告主張之情節，業據
  證人施寶美證述：「被告婚後有來台與原告同住，但是約半年
  後被告就回大陸了，當時被告說他想家，想要回去探親，回去
  後就沒有再回來，原告也想辦法要與被告聯繫，但都找不到人
  。」「（兩造同住期間，感情狀況如何？）還好。原告有給被
  告零用錢，但是被告拿到錢都經常不在家，我們去兩造家拜訪
  時，都沒有看到被告的人，我也不清楚被告人去哪裡，原告也
  不知道被告出去是去哪裡，我們去原告家幾乎都沒有看過被告
  。原告也會跟我們抱怨說，被告經常不在家。」「（兩造同住
  期間，有無原告會虐待被告、或被告整天在做家事，原告在一
  旁享受的事情？）沒有這些事。」「（原告是否會給被告零用
  錢？）會，每個月都會給約一萬元。」「（據被告答辯狀主張
  ，原告都禁止她與別人交談，連打電話也不行，有無此事？）
  沒有。原告做人很好。」「（被告回去後，有無與原告電話聯
  絡或是寫信？）都沒有。」及證人王淳儀證以：「（兩造婚後
  感情如何？）原告的人很好，他對被告也很好，只是被告三天
  二頭人都不在，拿了錢就跑，時間到了也不回來煮飯。」「（
  原告是否會給被告生活費？）每個月原告都會給被告一萬元。
  」「（被告有無受到原告的虐待？）無。原告不會這樣，不是
  像被告答辯狀說的那麼誇張。」「（兩造同住多久？）約半年
  。之後被告就說她想家，她要回去大陸，原告還給被告旅費讓
  她回去，但被告回去後就不回來。」「（原告有無與被告聯絡
  ，要被告回台？）有。但是被告不願意回來。」「（被告有無
  打電話、寫信給原告？）這我沒有聽原告說。」「（原告是否
  會限制被告與別人說話、或是交朋友？）不會。」等語；核證
  人施寶美、王淳儀所證，均與原告之主張相符，而與被告所抗
  辯不符；且被告就所辯解之前開陳述，均無證據為憑，其所辯
  自無可信；綜合上開證據，本件原告主張之事實，應可認定。
(二)按有其他重大事由，難以維持婚姻者，夫妻一方得請求離婚。
  民法第1052條第2項前段定有明文。因婚姻乃一男一女之兩性
  結合，以組織家庭，共同生活為目的。故有足以破壞共同生活
  或難以維持共同生活之情事發生，允宜許其離婚以消滅婚姻關
  係。74年6月3日修正公布之民法親屬編，就裁判離婚之原因，
  為應實際需要，參考各國立法例，增設民法第1052條第2項，
  明定有同條第1項以外重大事由，難以維持婚姻者，亦得請求
  離婚。是夫妻間發生足使婚姻難以維持之重大事由者，雖不符
  合該條第1項所列各款情形，亦無不准依該條第2項訴請離婚之
  理。而是否有難以維持婚姻之重大事由，應斟酌破壞夫妻共同
  生活之具體情事，是否客觀上達於動搖夫妻之共同生活，致婚
  姻已生破綻而無回復之希望，且客觀上任何人倘處於同一境況
  ，均將喪失維持婚姻意欲之程度判斷之，故對家庭生活之美滿
  幸福有妨礙之情形，即得認其與此之所謂難以維持婚姻之重大
  事由相當，應允許其離婚以消滅婚姻關係。查兩造於87年9月
  29日結婚，迄今已近11年；惟被告於婚後僅於88年1月17日來
  台與原告同住約半年，此後即未再有入境同住之紀錄，可見兩
  造婚姻關係雖達11年，然實際同住時間僅6個月，且自被告出
  境後，迄今已10年，期間鮮少往來，是兩造在長時間、遠距離
  隔絕之下，感情難以長久維持，已可想見。且兩造長久分離，
  又少有聯繫，此種狀態，當足以動搖本已脆弱之感情，更與結
  婚之目的在營夫妻共同永久生活為目的之本質有違，應堪認兩
  造婚姻之誠摯、互相扶持基礎已嚴重動搖，而有足以破壞共同
  生活或難以維持共同生活之情事發生，兩造之婚姻生活，已無
  其實，主觀上實難強求原告繼續維持此種空有其名之婚姻，客
  觀上亦難期任何人處於原告之情形，均能繼續忍受此種婚姻，
  原告主張兩造婚姻生活已生重大事由，而難以維繫，應可認定
  ，且其事由亦難認應由原告負責，從而原告依民法第1052條第
  2項訴請離婚，於法自無不合，應予准許。
四、據上論結，本件原告之訴為有理由，依民事訴訟法第385條
    第1項前段、第78條、第87條第1項，判決如主文。
中    華    民    國    98    年    8     月    10    日
                      家事法庭    法  官  林富郎
以上正本係照原本作成。
如對本判決上訴，須於收受判決正本送達後20日內向本院提出上
訴狀，並繳納上訴費及附具繕本。
中    華    民    國    98    年    8     月    10    日
                                  書記官  劉毓如


司法院資訊處製作；財團法人民間司法改革基金會備份。
